臺灣士林地方法院刑事判決
111年度金簡上字第6號
上  訴  人  臺灣士林地方檢察署檢察官
被      告  施百鎬  


上列上訴人因被告違反洗錢防制法等案件，不服本院中華民國11
0年12月3日110年度審簡字第931號第一審刑事簡易判決（起訴案
號：臺灣士林地方檢察署110年度偵字第12728號），提起上訴，
及檢察官移送併案審理（111年度偵字第5383、5385號），本院
管轄之第二審合議庭判決如下：
    主  文
原判決撤銷。
施百鎬幫助犯洗錢防制法第十四條第一項之洗錢罪，處有期徒刑
參月，併科罰金新臺幣壹萬元，罰金如易服勞役，以新臺幣壹仟
元折算壹日。
    犯罪事實
一、施百鎬可預見現今詐騙案件猖獗，一般人取得他人金融帳戶
    使用之行徑，常與財產犯罪所需有密切之關聯，可能被詐欺
    集團用作詐欺等財產犯罪之取款工具，且可預見使用人頭帳
    戶之他人係以該帳戶做為收受、提領詐欺贓款使用，提領後
    即產生遮斷資金流動軌跡而逃避國家訴追處罰效果，竟仍基
    於縱有人以其金融帳戶實施詐欺取財、洗錢犯罪，亦不違背
    其本意之幫助詐欺取財、幫助洗錢之不確定故意，於民國11
    0年5月5日前某日不詳時間，將其所有之中國信託商業銀行
    （下稱中信銀行）帳號000-000000000000號帳戶存摺、提款
    卡及密碼，提供予年籍不詳並自稱「高永兆」之人使用。
二、該不詳詐騙集團成員則基於意圖為自己不法所有之犯意，分
    別為下列詐欺行為：
　㈠於110年4月間某時透過臉書刊登「醫療助理及防疫服務人員
    」不實徵人廣告，與林語萱取得聯絡後，再訛稱購買疫苗投
    資可獲利云云，致林語萱陷於錯誤，而於同年5月5日及5月6
    日，依指示分2次將新臺幣(下同)1萬元、1萬元，共2萬元匯
    入施百鎬之上開銀行帳戶內。
  ㈡又於同年4月21間某時，透過臉書刊登「醫療助理及防疫服務
    人員」不實求職廣告，與戴慧雯取得聯絡後，再要求其匯款
    ，致戴慧雯陷於錯誤，而於同月5日17時56分，依指示轉帳5
    ,000元至施百鎬之上開銀行帳戶。
  ㈢又於同年5月5日某時透過通訊軟體LINE，與周紀翔聯繫後，
    訛稱至網路平台投資虛擬貨幣可獲利云云，致周紀翔陷於錯
    誤，而於同日22時2分，依指示轉帳500元至施百鎬之上開銀
    行帳戶內。
三、林語萱、戴慧雯及周紀翔3人於匯款至施百鎬上開銀行帳戶
    後，旋遭上開詐騙集團成員提領近空，而以此方式隱匿、掩
    飾該等詐欺所得之來源、去向。嗣因林語萱、戴慧雯及周紀
    翔等3人發覺有異，報警處理，而為警查獲上情。
四、案經林語萱訴由臺南市政府警察局白河分局報告臺灣士林地
    方檢察署檢察官偵查起訴，及經戴慧雯、周紀翔分別訴由宜
    蘭縣政府警察局礁溪分局、新北市政府警察局汐止分局報告
    臺灣士林地方檢察署檢察官移送併案審理。
    理  由
壹、程序方面：
一、臺灣士林地方檢察署檢察官以111年度偵字第5383、5385號
    就被告施百鎬（下稱被告）對於告訴人戴慧雯、周紀翔所涉
    之幫助詐欺取財及幫助洗錢罪嫌，移請本院併辦審理等部分
    ，經核均與本案起訴關於告訴人林語萱部分犯罪事實，具有
    想像競合犯之裁判上一罪關係，俱應併入本案審理。
二、本件被告經合法傳喚，無正當理由不到庭，爰不待其陳述逕
    行判決。
三、按被告以外之人於審判外之陳述，雖不符刑事訴訟法第159
    條之1至之4等4條之規定，而經當事人於審判程序同意作為
    證據，法院審酌該言詞陳述或書面陳述作成時之情況，認為
    適當者，亦得為證據；當事人、代理人或辯護人於法院調查
    證據時，知有刑事訴訟法第159條第1項不得為證據之情形，
    而未於言詞辯論終結前聲明異議者，視為有前項之同意，同
    法第159條之5定有明文。查本判決所引用之屬於被告以外之
    人於審判外之陳述部分，未據檢察官爭執證據能力，而被告
    除於準備程序、審判期日均未到外，且迄至本案言詞辯論終
    結前，均未曾以言詞或書面對證據能力聲明異議。本院審酌
    上開證據作成時之情況，無不當取供或違反自由意志而陳述
    等情形，且均與本案待證事實具有關聯性，以之作為本案證
    據，認為適當；又所有之非供述證據亦無證據證明係公務員
    違背法定程序所取得，自均有證據能力。 
貳、實體方面：
一、前揭犯罪事實，業據被告於偵查中及原審準備程序時坦白不
    諱（偵12728卷第5至7頁、第40至41頁、原審易卷第35至37
    頁），且經證人即告訴人林語萱、戴慧雯、周紀翔證述遭受
    詐騙情節屬實（偵12728卷第8至9頁、偵19207卷第1至5頁、
    偵22962卷第9至15頁），復有被告施百鎬之中信銀行帳號00
    0000000000號帳戶開戶資料、存款交易明細、自動化交易LO
    G資料-財金交易（110/04/01至110/05/31）（偵12728卷第1
    3至16頁背面）、告訴人林語萱之臺幣轉帳明細（偵12728卷
    第19頁）及其與詐欺集團LINE對話紀錄擷圖（偵12728卷第2
    1至22頁）、告訴人戴慧雯之存摺影本（偵19207卷第20至21
    頁）、戴慧雯與詐欺集團臉書對話紀錄擷圖（偵19207卷第2
    2頁）、戴慧雯之匯款交易明細表（偵19207卷第22頁）、戴
    慧雯與詐欺集團LINE對話紀錄擷圖（偵19207卷第24至29頁
    ）、告訴人周紀翔與詐欺集團臉書對話紀錄擷圖（偵22962
    卷第97頁）、周紀翔之匯款明細擷圖（偵22962卷第99頁）
    、周紀翔與詐欺集團間契約（偵22962卷第103至107頁）等
    證據在卷可稽，依上述補強證據已足資擔保被告上開任意性
    自白與事實相符，應可採信。本件事證明確，被告確實有為
    犯罪事實欄所載幫助詐欺及幫助洗錢之犯行，堪予認定。
二、論罪之說明：
　㈠刑法上之幫助犯，係對於犯罪與正犯有共同之認識，而以幫
    助之意思，對於正犯資以助力，而未參與實施犯罪之行為者
    而言（最高法院88年度台上字第1270號判決意旨參照）。另
    按行為人提供金融帳戶金融卡及密碼予不認識之人，非屬洗
    錢防制法第2條所稱之洗錢行為，不成立同法第14條第1項一
    般洗錢罪之正犯；如金融帳戶之行為人主觀上如認識該帳戶
    可能作為收受、提領特定犯罪所得使用，他人提領後會產生
    遮斷資金流動軌跡以逃避國家追訴、處罰之效果，仍基於幫
    助之犯意而提供，則應論以一般洗錢罪之幫助犯（最高法院
    108 年度台上大字第3101號刑事大法庭裁定意旨參照）。查
    被告將中信銀行帳戶之存摺、提款卡及密碼提供予詐欺集團
    ，使詐欺集團得持以作為犯罪工具使用，施用詐術使告訴人
    3人陷於錯誤，因而依指示轉帳至中信銀行帳戶帳戶內，該
    等款項旋遭詐欺集團成員提領殆盡，以此方式製造金流斷點
    ，遂行詐欺取財犯行，同時掩飾、隱匿上開不法所得之去向
    及所在，逃避國家之追訴、處罰，惟被告提供帳戶等資料予
    詐欺集團，並非實行詐欺取財或洗錢之犯罪構成要件行為，
    亦無證據證明被告與該詐欺集團成員間有詐欺取財或洗錢之
    犯意聯絡，僅係對詐欺集團成員上述犯行提供助力，參照上
    開說明，應論以詐欺取財及一般洗錢罪之幫助犯。
  ㈡核被告所為，係犯刑法第30條第1項前段、第339條第1項之幫
    助詐欺取財罪，及刑法第30條第1項前段，洗錢防制法第14
    條第1項之幫助一般洗錢罪。　　
　㈢被告交付1個帳戶，幫助詐欺集團成員詐取告訴人林語萱、戴
    慧雯及周紀翔等3人財物，且此一幫助行為同時觸犯上開幫
    助詐欺取財罪、幫助一般洗錢罪，為想像競合犯，應依刑法
    第55條前段之規定，從一重論以幫助洗錢罪。
　㈣被告為犯罪構成要件以外之行為而幫助他人犯罪，為幫助犯
    ，依刑法第30條第2項規定按正犯之刑減輕其刑。被告於本
    院審理時業已坦認幫助洗錢犯行，符合洗錢防制法第16條第
    2項之減刑要件，並遞減輕之。
　㈤移送併辦（111年度偵字第5383、5385號）之被告所犯如犯罪
    事實欄二、（二）、（三）部分，雖未起訴，然與本案業經
    起訴之被告犯如犯罪事實欄二、（一）部分，具有想像競合
    犯之裁判上一罪關係，為起訴效力所及，本院自應併予審理
    ，附此敘明。
三、撤銷改判理由及科刑審酌事項：　
　㈠原審以被告犯幫助洗錢罪，事證明確，予以論科科刑，判處
    有期徒刑2月，併科罰金5,000元，罰金如易服勞役以1,000
    元折算1日，緩刑2年，固非無見，且其宣告刑之量刑結果核
    無過輕或濫用裁量權限之情事。惟按緩刑為法院刑罰權之運
    用，旨在獎勵自新。對於科刑之被告諭知緩刑，除應具備刑
    法第74條第1項所定條件外，並須有可認為以暫不執行刑罰
    為適當之情形，始得為之（最高法院105年度台上字第1437
    號、第2633號判決意旨參照）。查被告雖未曾因故意犯罪受
    有期徒刑以上刑之宣告，且經原判決量處有期徒刑2月，併
    科罰金5,000元，並考量被告已與告訴人林語萱達成和解並
    取得告訴人林語萱之諒解及同意給予緩刑之機會，另參酌其
    他情事而宣告緩刑2年，固屬符合宣告緩刑之要件。惟本院
    考量被告雖然於原審與告訴人林語萱達成和解，並願意於11
    0年12月30日前賠償告訴人2萬元，然被告並未如期給付告訴
    人2萬元，此有本院111年1月4日電話紀錄附卷可參（110年
    度審簡字第931號卷第24-1頁）；另被告於本院準備程序及
    審理時均未到庭，且尚未與其餘告訴人戴慧雯、周紀翔達成
    和解或取得其等之諒解，實難認被告犯後有真誠悔悟並積極
    彌補所犯之意，並無暫不予執行為適當之情形，故不宜宣告
    緩刑。又本案檢察官上訴意旨以111年度偵字第5383、5385
    號移送併辦如犯罪事實欄二、（二）、（三）之犯罪事實，
    與本案有想像競合犯關係，屬裁判上一罪，原審未及併予審
    理。是因事實及量刑之基礎有所變動，從而，原判決既有上
    開可議之處，自應由本院將原判決撤銷改判。　　
　㈡爰以行為人之責任為基礎，並審酌被告之素行，有前案紀錄
    表附卷可按，其提供金融帳戶工具供他人從事詐財、洗錢行
    為，非但增加被害人等追索財物之困難，造成社會人心不安
    ，亦助長詐欺犯罪之氣焰，造成金流斷點，使國家難以追索
    查緝，其交付金融帳戶存摺、金融卡及密碼予詐欺正犯，而
    使之分別詐得如犯罪事實欄所示金額之對於社會秩序危害程
    度，及其犯後坦認犯行之態度，然迄未賠償告訴人等損害，
    併考量被告犯罪之動機、目的，及其自陳為高中畢業之智識
    程度、目前從事鐵工月薪約4萬多元、離婚並需扶養母親及
    就讀國一小孩之家庭經濟與生活狀況（本院原審110年度審
    易字第1448號卷第37頁）等一切情狀，量處如主文所示之刑
    ，及就其併科罰金部分諭知易服勞役之折算標準，以資懲儆
    。另本案宣告刑雖為有期徒刑3月，然被告本件所犯，係法
    定最重本刑7年以下有期徒刑之罪，依刑法第41條第1項之規
    定，尚非屬可得易科罰金之罪，是本院自無須為易科罰金折
    算標準之諭知，併予敘明。
四、關於沒收部分：
　㈠按犯罪所得，屬於犯罪行為人者，沒收之；於全部或一部不
    能沒收或不宜執行沒收時，追徵其價額，刑法第38條之1第1
    項前段、第3項分別定有明文。次按刑法之沒收，以剝奪人
    民之財產權為內容，兼具一般預防效果保安處分性質及剝奪
    不法利得之類似不當得利之衡平措施性，係對人民基本權所
    為之干預，自應受法律保留原則之限制。倘為共同犯罪，因
    共同正犯相互間利用他方之行為，以遂行其犯意之實現，本
    於責任共同原則，有關犯罪所得，應於其本身所處主刑之後
    ，併為沒收之諭知；然幫助犯則僅對犯罪構成要件以外之行
    為加以助力，而無共同犯罪之意思，自不適用責任共同原則
    ，對於正犯所有因犯罪所得之物，無庸為沒收之宣告（最高
    法院86年度台上字第6278號判決、89年度台上字第6946號判
    決意旨參照）。查本件被告否認有因提供上開帳戶資料而獲
    得任何利益，且遍閱卷存事證，並無證據可證其因提供上開
    帳戶予詐欺集團使用，而實際自該詐欺集團獲取任何報酬或
    詐欺犯罪所得，揆諸前揭說明，既無從認定被告因本件幫助
    犯行而有實際犯罪所得，自無犯罪所得應予宣告沒收、追徵
    之問題。
  ㈡另洗錢防制法第18條第1項固規定：「犯第14條之罪，其所移
    轉、變更、掩飾、隱匿、收受、取得、持有、使用之財物或
    財產上利益，沒收之；犯第15條之罪，其所收受、持有、使
    用之財物或財產上利益，亦同」，惟被告非實際上提款之人
    ，並無掩飾隱匿詐欺贓款之犯行，尚非洗錢防制法第14條第
    1項之正犯，自無上開條文適用，併予敘明。
  ㈢至供犯罪所用之本案帳戶存摺、提款卡，未據扣案，衡以該
    物價值甚微，且本案帳戶已遭設警示，無法再持以供犯罪使
    用，沒收該存摺及提款卡欠缺刑法上之重要性，爰均不予宣
    告沒收。　
據上論斷，應依依刑事訴訟法第455條之1第1項、第3項、第371
條、第369條第1項前段、第364條、第299條第1項前段，洗錢防
制法第2條第1款、第2款、第14條第1項、第16條第2項，刑法第1
1條、第30條第1項前段、第2項、第339條第1項、第55條前段、
第42條第3項前段，刑法施行法第1條之1第1項，判決如主文。
本案經檢察官鄭潔如提起公訴及移送併辦，檢察官吳昭瑩到庭執
行職務。
中　　華　　民　　國　　111 　年　　5 　　月　　18　　日
                  刑事第六庭審判長法  官  雷雯華
                                  法  官  李欣潔
                                  法  官  李建忠
以上正本證明與原本無異。
不得上訴。
                                  書記官  林承翰
中　　華　　民　　國　　111 　年　　5 　　月　　18　　日
附錄：本案論罪科刑法條全文
中華民國刑法第30條
幫助他人實行犯罪行為者，為幫助犯。雖他人不知幫助之情者，
亦同。
幫助犯之處罰，得按正犯之刑減輕之。　　　
　　　
洗錢防制法第2條
本法所稱洗錢，指下列行為：
一、意圖掩飾或隱匿特定犯罪所得來源，或使他人逃避刑事追訴
    ，而移轉或變更特定犯罪所得。
二、掩飾或隱匿特定犯罪所得之本質、來源、去向、所在、所有
    權、處分權或其他權益者。
三、收受、持有或使用他人之特定犯罪所得。

洗錢防制法第14條　　
有第二條各款所列洗錢行為者，處七年以下有期徒刑，併科新臺
幣五百萬元以下罰金。
前項之未遂犯罰之。
前二項情形，不得科以超過其特定犯罪所定最重本刑之刑。

中華民國刑法第339條
意圖為自己或第三人不法之所有，以詐術使人將本人或第三人之
物交付者，處五年以下有期徒刑、拘役或科或併科五十萬元以下
罰金。
以前項方法得財產上不法之利益或使第三人得之者，亦同。
前二項之未遂犯罰之。